最高法院刑事判決　　　　　　　　　　　　　　　八十六年度台上字第二五四七號
　　上訴人　台灣高等法院台南分院檢察署檢察官
　　被　告　甲○○
　　　　　　乙○○
右上訴人因被告等偽造文書案件，不服台灣高等法院台南分院中華民國八十五年六月
五日第二審判決（八十五年度上訴字第二二九號，起訴案號：台灣台南地方法院檢察
署八十四年度偵字第五二三六號），提起上訴，本院判決如左：
    主  文
原判決撤銷，發回台灣高等法院台南分院。
    理  由
本件原判決撤銷第一審科刑判決，改判諭知被告甲○○、乙○○夫婦二人無罪，所持
理由，無非以：本件系爭坐落台南市○○段九○○號共有土地，為爭訟雙方之祖產，
本屬宗祠用地，其原所有權人施炳輝（即被告甲○○之父）生前將產權移轉登記於長
孫即告訴人施燕山名下，乃屬權宜辦法，旨在避免處理上之困難，並無贈與土地之意
，此項事實，業據被告甲○○兄弟施明智、施翔騰於偵查中證實，嗣被告甲○○再將
該地所有權持分，以贈與為原因，由告訴人施燕山名下變更為被告等之女施心儀所有
，旨在維護祖產免因施燕山之揮霍無度所影響；且當初此一移轉過戶所需印鑑證明書
及印鑑章，均由施燕山所交付，為不爭之事實；該印鑑證明書係於民國七十六年七月
十一日請領，而更名登記則係於七十九年六月七日始提出申請，如被告蓄意不法，儘
可於所謂騙得印鑑章及印鑑證明書後，即行辦理產權變更為施心儀名下，何庸拖延三
年之久﹖況依常情，施燕山既以分割共有物為目的而交付其印鑑章等物，何以歷經三
年時間，對於所謂分割共有物一事，不加聞問，任令印章放置被告處長達三年之久，
而不取回；且施燕山之父施文男尚健在，若施燕山有委託他人保管印章之必要，理應
交付其父，殊無交付被告代管之理。凡此顯示施燕山所謂因辦理分割而將印鑑章及印
鑑證明書交付被告云云為不實。又據卷存錄音顯示之情形，告訴人施燕山早已知悉系
爭土地變更為施心儀所有，並知悉該地於七十九年至八十二年間曾多次設定抵押。告
訴人不就系爭地設定抵押事提出告訴，適足證明告訴人早已同意土地過戶等情為其論
據。惟按判決理由不備者，當然為違背法令，刑事訴訟法第三百七十九條第十四款有
明定。查本件起訴，係以被告等將告訴人名下土地產權，擅行移轉過戶登記予施心儀
，資為認定被告二人涉犯偽造文書及侵占罪，並以所犯二者互有牽連關係，依刑法第
二百十條、第三百三十五條第一項及第五十五條提起公訴。然查上訴人所指：(一)被告
等於產權移轉登記給施心儀後，於八十二年二月十八日以該地向案外人張麗琴設定抵
押借款新台幣一百萬元，此項行為，似已逸出維護祖產之所必要，究有無不法侵占祖
產之意圖，殊非無疑；(二)攸關祖產產權更名登記之重大事項，身為權利人之證人施明
智、施翔騰（即被告甲○○之兄弟）於偵查中已分別證稱：伊對於過戶給施心儀一事
，事前無所悉，或稱：不知何以要過戶給施心儀云云（見偵查卷第一二四頁、第一三
三頁），其原因安在？(三)共有土地分割手續繁瑣，須經協調溝通始能成事，非可一蹴
即成，被告等與告訴人復為至親，因之告訴人於交出印鑑章及印鑑證明書後，未於相
當期限內過問辦理之結果如何，有無合理之原因？(四)土地過戶予施心儀一事，經發覺
並起糾紛後，當事者雙方曾協調以金錢解決爭端，是告訴人遲未提出告訴之原因，是
否與此相關等項，實情如何，俱與判斷告訴人所訴真偽及被告等有無偽造文書或侵占
犯意，至有關係；且上開疑點均屬起訴書或第一審判決或卷內資料所得稽考之事項。
就此原判決未詳加論述，即遽行判斷，自難昭折服。上訴意旨執以指摘原判決理由不
備，非無理由。按諸首開說明，應認原判決有撤銷發回更審之原因。
據上論結，應依刑事訴訟法第三百九十七條、第四百零一條，判決如主文。
中      華      民      國    八十六    年      五      月      一      日
                              最高法院刑事第六庭
                                  審判長法官  黃  劍  青
                                        法官  劉  敬  一
                                        法官  林  增  福
                                        法官  林  文  豐
                                        法官  邵  燕  玲
      右正本證明與原本無異
                                              書  記  官
中      華      民      國    八十六    年      五      月      八      日
